臺灣橋頭地方法院刑事判決　　　　　　 110年度簡上字第94號
上　訴　人
即　被　告　黃堃瑋


上列上訴人即被告因重利案件，不服本院橋頭簡易庭中華民國11
0 年2 月17日109 年度簡字第2344號第一審刑事簡易判決（聲請
簡易判決處刑案號：109 年度偵字第5781號），提起上訴，本院
管轄之第二審合議庭判決如下：
    主  文
原判決撤銷。
黃堃瑋犯重利罪，累犯，處有期徒刑參月，如易科罰金，以新臺
幣壹仟元折算壹日。
    犯罪事實
一、黃堃瑋經他人介紹獲悉陳明珠有借款需求後，乃與陳明珠聯
    繫，並相約在高雄市○○區○○路000 號之統一超商內洽談
    ，嗣黃堃瑋竟基於乘他人急迫貸以金錢而取得與原本顯不相
    當重利之犯意，於民國109 年2 月17日16時許，在上開超商
    ，乘陳明珠急需用錢之際，貸款新臺幣（下同）4 萬元予陳
    明珠，雙方約定手續費1.000 元自借款金額中扣除，利息之
    計算係以每10日為1 期，每期利息6,000 元，借款當日並另
    預先扣除8,000 元之利息，於扣除上開手續費及利息後，僅
    交付3 萬1,000 元與陳明珠，換算年利率為706%（計算式：
    6,000 元÷10天÷3 萬1,000 元×365 天×100%＝706%，小
    數點以下四捨五入，聲請意旨誤載年利率為540%，應予更正
    ），陳明珠另交付面額為4 萬元之本票2 張及身分證影本作
    為擔保，嗣黃堃瑋復於109 年2 月27日，接續上開同一之重
    利犯意，以其申設之中國信託商業銀行帳號000000000000號
    帳戶，收取陳明珠依約存入之上開貸款當期利息6,000 元。
    黃堃瑋即以上開方式取得與原本顯不相當之重利共計1 萬5,
    000 元（即借款時預扣之8,000 元利息、1,000 手續費，暨
    陳明珠嗣後再交付之利息6,000 元）。後於109 年3 月8 日
    凌晨，陳明珠因無力再繳納利息，在友人吳文忠陪同下，前
    往上開超商與黃堃瑋協商還款事宜，惟仍無法達成共識，陳
    明珠乃報警處理，始悉上情。
二、案經高雄市政府警察局湖內分局報告臺灣橋頭地方檢察署檢
    察官偵查後聲請簡易判決處刑。
    理  由
一、程序部分
  ㈠按被告於第二審經合法傳喚，無正當之理由不到庭者，得不
    待其陳述，逕行判決；又對於簡易判決有不服而上訴於管轄
    之第二審地方法院合議庭者，準用上開規定，刑事訴訟法第
    371 條、第455 條之1 第3 項分別定有明文。經查，被告黃
    堃瑋於審判程序經本院合法傳喚，無正當理由未到庭，有個
    人戶籍資料查詢結果、臺灣高等法院被告前案紀錄表、臺灣
    高等法院在監在押全國紀錄表、臺灣高等法院通緝紀錄表、
    本院送達證書、報到單、本院審判程序筆錄可參（詳簡上卷
    第98、106 、118-145 頁），故依上開說明，本院爰不待其
    陳述，逕為一造辯論判決，合先敘明。
  ㈡按刑事訴訟法第159 條之5 規定：「被告以外之人於審判外
    之陳述，雖不符前4 條之規定，而經當事人於審判程序同意
    作為證據，法院審酌該言詞陳述或書面陳述作成時之情況，
    認為適當者，亦得為證據。當事人、代理人或辯護人於法院
    調查證據時，知有第159 條第1 項不得為證據之情形，而未
    於言詞辯論終結前聲明異議者，視為有前項之同意」。又按
    刑事訴訟法第159 條之5 立法意旨，在於確認當事人對於傳
    聞證據有處分權，得放棄反對詰問權，同意或擬制同意傳聞
    證據可作為證據，屬於證據傳聞性之解除行為，如法院認為
    適當，不論該傳聞證據是否具備刑事訴訟法第159 條之1 至
    第159 條之4 所定情形，均容許作為證據，不以未具備刑事
    訴訟法第159 條之1 至第159 條之4 所定情形為前提。此揆
    諸「若當事人於審判程序表明同意該等傳聞證據可作為證據
    ，基於證據資料愈豐富，愈有助於真實發見之理念，此時，
    法院自可承認該傳聞證據之證據能力」立法意旨，係採擴大
    適用之立場。蓋不論是否第159 條之1 至第159 條之4 所定
    情形，抑當事人之同意，均係傳聞之例外，俱得為證據，僅
    因我國尚非採澈底之當事人進行主義，故而附加「適當性」
    之限制而已，可知其適用並不以「不符前4 條之規定」為要
    件（最高法院104 年度第3 次刑事庭會議決議參照）。本判
    決所引用之證據資料（詳後引證據，含供述證據、非供述證
    據及其他具有傳聞性質之證據），經被告於準備程序及檢察
    官於審判程序同意有證據能力（詳簡上卷第80、141 頁），
    或至本院言詞辯論終結前均未聲明異議。本院審酌各該傳聞
    證據作成時之情況，認均與本件待證事實具有關聯性，查無
    證據足以證明言詞陳述之傳聞證據部分，陳述人有受外在干
    擾、不法取供或違反其自由意志而陳述之情形；書面陳述之
    傳聞證據部分，以及其餘非供述證據，亦均無遭變造或偽造
    之情事，且均為證明犯罪事實存否所必要，認為以之作為證
    據應屬適當，揆諸上開規定，自均具證據能力。
二、認定犯罪事實所憑之證據及理由
    上開犯罪事實，業據被告於偵訊時及準備程序坦承不諱（詳
    偵卷第146-147 頁；簡上卷第78-79 、90頁），核與證人即
    被害人陳明珠、證人吳文忠於警詢及偵訊時之證述相符（詳
    警卷第9-13頁；偵卷第23-25 、34-36 、51-54 頁），並有
    被告所申辦上開中國信託商業銀行帳戶開戶及存款交易明細
    資料、被害人提供之手機通聯紀錄及LINE對話紀錄翻拍照片
    2 張、證人吳文忠代被害人還款之收據3 張及其為擔保被害
    人上開債務而開立之本票影本1 張在卷可參（以上詳警卷第
    17頁；偵卷第67-68 、71-107頁），足認被告前揭任意性自
    白與事實相符，可堪採為認定事實之依據。從而，本案事證
    明確，被告上開犯行足堪認定，應依法論科。
三、論罪科刑及上訴論斷
  ㈠按刑法重利罪成立之要件為乘人急迫、輕率或無經驗，貸以
    金錢或其他物品，而取得與原本顯不相當之重利，即係指明
    知他人出於急迫、輕率或無經驗，而利用機會故為貸與，至
    於與原本顯不相當之重利部分，係就原本利率、時期核算及
    參酌當地之經濟狀況，較之一般債務之利息，顯有特殊之超
    額者而言（最高法院27年上字第520 號判決意旨參照）。次
    按自貸與金額中預扣利息，該部分既未實際交付借用人，不
    能認為貸與之本金額之一部；故利息先扣之消費借貸，其貸
    與之本金額應以利息預扣後實際交付借用人之金額為準（最
    高法院63年度第6 次民庭庭推總會議決議意旨㈢參照）。再
    按民間高利借貸每有於借貸之初支付本金時，先扣除利息者
    ，則應認貸款之人已取得利息（最高法院82年度臺上字第58
    34號判決意旨參照）。末按前項重利，包括手續費、保管費
    、違約金及其他與借貸相關之費用，刑法第344 條第2 項亦
    有明文。查被告在本件原雖欲貸予被害人4 萬元，惟於貸款
    之初即先預扣8,000 元利息、1,000 手續費，此共計9,000
    元加計被害人於109 年2 月27日交付之6,000 元利息，合計
    1 萬5,000 元，依上開說明即均屬被告所取得之重利。且依
    上揭說明，上開預扣之9,000 元既未實際交付予被害人，即
    不能認係本金之一部，本件貸予之本金數額應僅限被告實際
    交付之3 萬1,000 元，對照其等約定之利息即每10日6,000
    元，換算年利率應為706%（計算式：6,000 元÷10天÷3 萬
    1,00 0元×365 天×100%＝706%，小數點以下四捨五入），
    此利率除超過本案行為時民法規定年利率不得超過20% 之最
    高限制甚鉅外，縱較諸一般民間借貸利率月息2 、3 分（即
    月息2%、3%）之資金往來利息，亦顯較一般債務之利益有特
    殊超額，確屬與原本顯不相當之重利。
  ㈡核被告所為，係犯刑法第344 條第1 項之重利罪。又按利息
    既係由本金支分出之從權利，故在刑法修正刪除連續犯與常
    業重利罪規定後，刑法第344 條規定之重利罪，即應按行為
    人金錢消費借貸契約之件數，計算其所犯罪數，換言之，利
    息既無法抽離本金而在觀念上單獨存在（利息如無本金，則
    難以計算其利率），是就重利罪而言，雖係對於同一被害人
    多次不同金錢消費借貸契約收取之各期重利，即應按行為人
    金錢消費借貸契約之件數，計算其所犯罪數；惟行為人基於
    同一金錢消費借貸契約收取之各期重利，雖形式上有多次收
    取重利行為，惟該各次收取重利均本於該次金錢消費借貸契
    約而生，是僅能論以接續犯之一罪。準此，被告如犯罪事實
    所示先於貸款時預扣利息及手續費收取共計9,000 元之重利
    後，復於109 年2 月27日收取利息6,000 元之重利，係基於
    同一之犯意，根據單一金錢消費借貸契約，在密接時間持續
    收取，於法律上應包括評價為一行為，屬接續犯，應論以單
    一之重利罪。
  ㈢按司法院釋字第775號解釋，依解釋文及理由之意旨，係指
    構成累犯者，不分情節，一律加重最低本刑，於不符合刑法
    第59條所定要件之情形下，致生行為人所受之刑罰超過其所
    應負擔罪責之個案，不符罪刑相當原則、比例原則。於此範
    圍內，在修正累犯規定前，為避免發生上述罪刑不相當之情
    形，法院就該個案應裁量是否加重最低本刑；依此，該解釋
    係指個案量處最低法定刑，又無適用刑法第59條減輕規定之
    情形，法院應依此解釋意旨裁量不予加重最低本刑（最高法
    院108年度臺上字第1512號、108年度臺上字第1287號、108
    年度臺上字第1280號、108年度臺上字第1111號、108年度臺
    上字第976號、107年度臺上字第4184號、108年度臺上字第
    338號、108年度臺上字第3526號、108年度臺上字第3123號
    判決意旨參照）。查被告前因違反毒品危害防制條例案件，
    經臺灣高雄地方法院以103 年度簡字第4747號判決判處有期
    徒刑2 月確定，於105 年11月28日易科罰金執行完畢，此有
    臺灣高等法院被告前案紀錄表在卷可查，其受有期徒刑執行
    完畢後，5 年內故意再犯本件有期徒刑以上之罪，為累犯，
    應依刑法第47條第1 項規定加重最高本刑，而就最低本刑加
    重部分復無司法院大法官釋字第775 號解釋所示於本案應量
    處最低法定刑、又無法適用刑法第59條在內減輕規定而有罪
    刑不相當之情形，亦應依該規定同予加重。
  ㈣原審以被告上開犯行罪證明確，予以論罪科刑，而判處被告
    有期徒刑4 月，如易科罰金，以1,000 元折算1 日，固非無
    見。惟查：
  1.被告於原審判決後，本院上訴審審理期間，業與被害人達成
    民事和解，並已依和解筆錄內容賠償完畢，有和解筆錄在卷
    可稽（詳簡上卷第94頁），原審未及審酌此對被告量刑有利
    之事項，則被告提起上訴，認原審判決量刑過重（詳簡上卷
    第89頁），並非無據，為有理由。
  2.又原審雖另對被告諭知沒收本件犯行之犯罪所得共計1 萬5,
    000 元，然被告依上開和解筆錄內容賠償與被害人之金額達
    1 萬5,000 元（詳簡上卷第94頁和解筆錄），與其犯罪所得
    之數額相當，形同已將其犯罪所得返還與被害人，自毋庸再
    對其宣告沒收（詳後述）。原審未及審酌此節，而仍宣告沒
    收上開犯罪所得，本院自仍應撤銷原審判決關於沒收部分之
    裁判。
  3.綜上，原審判決既有前開量刑及沒收未當之情形，自應由本
    院合議庭將原審判決撤銷改判。
  ㈤爰審酌被告正值青壯，不思以正當方式賺取所需，反利用他
    人處於經濟上弱勢而需款孔急之際，收取與原本顯不相當之
    重利以牟利，損害社會風氣，破壞金融秩序，所為實有不該
    ；復審酌被告本次放款金額、年利率及所取得之利益多寡，
    另考量被告除前開構成累犯之前案紀錄不予重複評價外，於
    案發前另曾因詐欺、違反毒品危害防制條例等案件經法院判
    處罪刑確定（詳臺灣高等法院被告前案紀錄表），兼衡被告
    犯後終能坦承犯行，且已與被害人達成和解並如數賠償和解
    金額完畢；暨衡被告高職畢業之智識程度、已離婚、以臨時
    工為業、小康之經濟狀況等一切情狀（詳警卷第1 頁之受詢
    問人年籍資料欄位及簡上卷第98頁之個人基本資料查詢結果
    ），量處如主文所示之刑，並諭知如易科罰金之折算標準，
    以資警惕。
四、沒收
  ㈠按犯罪所得，屬於犯罪行為人者，沒收之；犯罪所得之沒收
    ，於全部或一部不能沒收或不宜執行沒收時，追徵其價額，
    刑法第38條之1 第1 項前段、第3 項固有明文。惟按犯罪所
    得已實際合法發還被害人者，不予宣告沒收或追徵，刑法第
    38條之1 第5 項定有明文。查被告於本件收取重利共計1 萬
    5,000 元，業如前述，此金額固屬其本案之犯罪所得；然被
    告業與被害人達成和解，且業已賠償與犯罪所得數額相當之
    和解金額1 萬5,000 元完畢，此亦經本院認定如前，其犯罪
    所得形同已發還被害人，依上開規定，爰不對被告沒收上開
    犯罪所得。
  ㈡至被害人在案發時所簽立並交與被告之本票2 紙及身分證件
    影本，屬被告與被害人間借貸債權之擔保及借款資料，依通
    常交易習慣，被告獲清償借款本息後即須將上開債權之擔保
    品或借款資料返還予被害人，自難認係被告之犯罪所得，爰
    不對被告宣告沒收，附此敘明。
據上論斷，應依刑事訴訟法第455 條之1 第1 項、第3 項、第37
1 條、第369 條第1 項前段、第364 條、第299 條第1 項前段，
刑法第344 條第1 項、第47條第1 項、第41條第1 項前段，刑法
施行法第1 條之1 第1 項，判決如主文。
本案經檢察官李奇哲聲請簡易判決處刑，檢察官梁詠鈞到庭執行
職務。
中    華    民    國   111    年    1     月    14    日
                  刑事第三庭    審判長法  官  張瑋珍
                                      法  官  翁碧玲
                                      法  官  彭志崴
以上正本證明與原本無異。
不得上訴。
中    華    民    國   111    年    1     月    17    日
                                      書記官  黃淑菁
本案論罪科刑法條
中華民國刑法第344條
（重利罪）
乘他人急迫、輕率、無經驗或難以求助之處境，貸以金錢或其他
物品，而取得與原本顯不相當之重利者，處 3 年以下有期徒刑
、拘役或科或併科 30 萬元以下罰金。
前項重利，包括手續費、保管費、違約金及其他與借貸相關之費
用。